【裁判字號】    90,上易,1537
【裁判日期】    900619
【裁判案由】    詐欺
【裁判全文】
臺灣高等法院刑事判決                            九十年度上易字第一五三七號
    上  訴  人  臺灣臺北地方法院檢察署檢察官
    被      告  己○○
    被      告  甲○○
右上訴人因被告詐欺案件，不服臺灣臺北地方法院八十九年度易字第一一九九號，中
華民國九十年三月二十九日第一審判決（起訴案號：臺灣臺北地方法院檢察署八十九
年度偵緝字第四三三號、第四三四號、第四五六號、第四五七號、第四五八號）提起
上訴，本院判決如左：
      主  文
原判決撤銷。
己○○、甲○○共同連續意圖為自己不法之所有，以詐術使人將本人之物交付，各處
有期徒刑參月，如易科罰金，以參佰元折算壹日。
      事  實
一、己○○、甲○○二人係夫妻，共同經營由甲○○為負責人之「彤伊嬰童用品名店
    」，竟共同基於意圖為自己不法所有之概括犯意聯絡，明知渠等二人已陷於無償
    債能力之嚴重狀態，竟先於民國八十七年十一月十七日至基隆市○○街三一九號
    之十四正達通訊器材行，由甲○○向該器材行負責人丙○○假稱：欲購買行動電
    話送店內員工之用云云，己○○再稱：其係華南銀行行員云云，向丙○○購買全
    配之ＮＯＫＩＡ─六一五○型行動電話四具及全配之ＭＯＴＯＲＯＬＡ─ＣＤ九
    二八型行動電話十八具，價格分別為新台幣（下同）八萬元及三十三萬三千元，
    使丙○○陷於錯誤以為「彤伊嬰童用品名店」經營正常，己○○、甲○○夫婦二
    人信用良好，而不疑有詐，當場交付四具全配之ＮＯＫＩＡ─六一五○型之行動
    電話，甲○○並當場簽發發票人為「彤伊嬰童用品名店甲○○」，票號ＵＷ00
    00000號，票載發票日為八十七年十一月二十四日，面額二十萬元，付款人
    為世華聯合商業銀行中正分行之支票一張，及另紙發票人為「彤伊嬰童用品名店
    甲○○」，票號ＵＷ0000000號，票載發票日為八十七年十二月一日，面
    額二十一萬三千元，付款人為世華聯合商業銀行中正分行之支票一張，嗣己○○
    、甲○○夫婦二人為免丙○○起疑，於八十七年十一月十八日主動以電話通知丙○○，將該十八具ＭＯＴＯＲＯＬＡ─ＣＤ九二八型行動電話改為「簡配」，丙○○始於當（十八）日交付十八具「簡配」之ＭＯＴＯＲＯＬＡ─ＣＤ九二八型
    行動電話，己○○、甲○○夫婦二人並以發票人為「彤伊嬰童用品名店甲○○」
    ，票號ＵＷ0000000號，票載發票日為八十七年十二月一日，面額十六萬
    六千三百元，付款人為世華聯合商業銀行中正分行之支票一張，換回原交付之前
    述票號ＵＷ0000000號，面額二十一萬三千元，付款人為世華聯合商業銀
    行中正分行之支票。迨第一紙面額二十萬元支票於八十七年十一月二十四日兌現
    後，己○○、甲○○夫婦二人見丙○○已完全信賴渠還款能力，竟再承前意圖為
    自己不法所有之概括犯意聯絡，再於八十七年十一月二十九日至該器材行訂購Ｎ
    ＯＫＩＡ─六一五○型行動電話二十具，價格為三十六萬四千元，己○○、甲○○夫婦二人除當場取走五具行動電話並簽發發票人為「彤伊嬰童用品名店甲○○
    」，票號ＳＢ─0000000號，票載發票日為八十七年十二月五日，面額九
    萬一千元，付款人為華南商業銀行信維分行之支票一張，餘十五具行動電話則由
    丙○○於次（三十）日送至己○○、甲○○夫婦二人共同經營之「彤伊嬰童用品
    名店」，己○○、甲○○夫婦二人收貨後，再交付發票人為「彤伊嬰童用品名店
    甲○○」，票號ＳＢ0000000號，票載發票日為八十七年十二月十日，面
    額二十七萬三千元，付款人為華南商業銀行信維分行之支票一張以支付貨款，而
    丙○○屆期提示前揭三紙支票（票號ＵＷ0000000號面額十六萬六千三百
    元、票號ＳＢ─0000000號面額九萬一千元、票號ＳＢ0000000號
    面額二十七萬三千元）均因存款不足全遭退票，而己○○、甲○○夫婦二人亦均
    逃匿無蹤，丙○○始知遭詐騙。
二、案經被害人丙○○訴由臺灣臺北地方法院檢察署檢察官偵查起訴。
    理  由
一、訊據被告己○○、甲○○二人均矢口否認有右揭詐欺取財之犯行，被告己○○辯
    稱：向正達通訊器材行購買行動電話，是伊妻即被告甲○○經營之「彤伊嬰童用
    品名店」業務上的事，伊不太清楚，支票退票是因八十七年十一月三十日那天地
    下錢莊的人來討債，當天被打、被恐嚇，店面鑰匙也被地下錢莊的人拿去，當天
    晚上才偷偷溜走，店內貨物也被地下錢莊的人搬走，現與告訴人丙○○已達成和
    解，分期還款中云云；被告甲○○辯稱：彤伊嬰童用品名店已開了五，六年，向
    告訴人正達通訊器材行購買行動電話，是要送給客戶，不是要送給員工，開票購
    貨原本均能兌現，因八十七年十一月三十日那天地下錢莊的人來討債，當天被打
    、被恐嚇，店面鑰匙也被地下錢莊的人拿去，當天晚上才偷偷溜走，店內貨物也
    被地下錢莊的人搬走，所以支票才開始退票，現與告訴人丙○○已達成和解，分
    期還款中云云。
二、經查：
  (一)被告己○○、甲○○二人於八十七年十一月十七日及同年月二十九日分兩次向告
    訴人丙○○所開設之正達通訊器材行購買行動電話各二十二具及二十具，第一次
    購買全配之ＮＯＫＩＡ─六一五○型行動電話四具及全配之ＭＯＴＯＲＯＬＡ─
    ＣＤ九二八型行動電話十八具，價格分別為八萬元及三十三萬三千元，告訴人丙○○當場交付全配之ＮＯＫＩＡ─六一五○型之行動電話四具，被告甲○○並當
    場簽發發票人為「彤伊嬰童用品名店甲○○」，票號ＵＷ0000000號，票
    載發票日為八十七年十一月二十四日，面額二十萬元，付款人為世華聯合商業銀
    行中正分行之支票一張，及另紙發票人為「彤伊嬰童用品名店甲○○」，票號Ｕ
    Ｗ0000000號，票載發票日為八十七年十二月一日，面額二十一萬三千元
    ，付款人為世華聯合商業銀行中正分行之支票一張，嗣被告己○○、甲○○二人
    於八十七年十一月十八日主動以電話通知告訴人丙○○，將該十八具ＭＯＴＯＲ
    ＯＬＡ─ＣＤ九二八型行動電話改為「簡配」，告訴人丙○○始於八十七年十一
    月十八日交付十八具「簡配」之ＭＯＴＯＲＯＬＡ─ＣＤ九二八型行動電話，被
    告己○○、甲○○二人並以發票人為「彤伊嬰童用品名店甲○○」，票號ＵＷ0
    000000號，票載發票日為八十七年十二月一日，面額十六萬六千三百元，
    付款人為世華聯合商業銀行中正分行之支票一張，換回原交付之前述票號ＵＷ0
    000000號，面額二十一萬三千元，付款人為世華聯合商業銀行中正分行之
    支票。迨第一紙二十萬元支票於八十七年十一月二十四日兌現後，被告己○○、
    甲○○二人再於八十七年十一月二十九日至該器材行訂購ＮＯＫＩＡ─六一五○
    型行動電話二十具，價格為三十六萬四千元，被告己○○、甲○○二人除當場取
    走五具行動電話並簽發發票人為「彤伊嬰童用品名店甲○○」，票號ＳＢ─00
    00000號，票載發票日為八十七年十二月五日，面額九萬一千元，付款人為
    華南商業銀行信維分行之支票一張，餘十五具行動電話則由告訴人丙○○於次（
    三十）日送至被告己○○、甲○○二人共同經營之「彤伊嬰童用品名店」，被告
    己○○、甲○○二人收貨後，再交付發票人為「彤伊嬰童用品名店甲○○」，票
    號ＳＢ0000000號，票載發票日為八十七年十二月十日，面額二十七萬三
    千元，付款人為華南商業銀行信維分行之支票一張以支付貨款，而告訴人丙○○
    屆期提示前揭三紙支票（票號ＵＷ0000000號面額十六萬六千三百元、票
    號ＳＢ─0000000號面額九萬一千元、票號ＳＢ0000000號面額二
    十七萬三千元）均因存款不足全遭退票等情，為被告己○○、甲○○二人坦承在
    卷，核與告訴人丙○○指訴暨證人即正達通訊器材行店長戊○○證述之情節相符
    ，並有告訴人丙○○於偵查中提出之訂購單影本二紙、支票影本三紙及退票理由
    單影本二紙、告訴人補充告訴理由狀、世華聯合商業銀行中正分行八十八年一月
    八日八八世華中正字第一○四號函所附存款戶「彤伊嬰童用品名店甲○○」之支
    票存款對帳單二紙、票號ＵＷ0000000號支票影本一紙在卷可稽，堪信為
    真實。
  (二)又被告甲○○向正達通訊器材行購買行動電話時，向告訴人丙○○假稱：「欲購
    買行動電話送店內員工之用」云云，被告己○○再稱：「伊係華南銀行行員」云
    云等情，業據證人戊○○證述綦詳，雖為被告己○○、甲○○二人所否認，被告
    己○○辯稱：伊確實任職於華南銀行，擔任司機工作等語，被告甲○○辯稱：買
    行動電話是要送給客戶，不是送給員工云云，然被告己○○當時雖確任職華南商
    業銀行，擔任司機工作等情，業據證人即華南商業銀行總務周麗滿於原審訊問時
    證述屬實，惟銀行司機與銀行行員職務上畢竟不同，被告己○○稱：其為華南商
    業銀行行員云云，已足使一般人誤認被告己○○為經手金融業務，操守、信用均
    佳之行員。又不論被告甲○○向告訴人丙○○假稱：「欲購買行動電話送店內員
    工之用」云云或「送客戶之用」云云，均足使一般人誤信被告己○○、甲○○夫
    婦二人所開設之「彤伊嬰童用品名店」經營正常，是被告甲○○向正達通訊器材
    行購買行動電話時，向告訴人丙○○假稱：「欲購買行動電話送店內員工之用」
    云云，被告己○○再稱：「伊係華南銀行行員」云云，難謂非施用詐術之手段。
  (三)再被告己○○、甲○○二人所開設之「彤伊嬰童用品名店」於八十七年十一月間
    歇業，沒有再重新開張等情，業據被告甲○○於原審訊問時所自承，又被告己○○、甲○○二人於八十七年十一月三十日將所開設之「彤伊嬰童用品名店」關閉
    ，店內貨物搬空後，被告二人逃匿無蹤等情，業據證人戊○○證述綦詳，雖被告
    己○○、甲○○二人均辯稱：八十七年十一月三十日那天地下錢莊的人來討債，
    當天被打、被恐嚇，店面鑰匙也被地下錢莊的人拿去，當天晚上才偷偷溜走，店
    內貨物也被地下錢莊的人搬走云云，惟並無法舉出確有地下錢莊之人暴力討債，
    並搬走全部貨物等相關之證據以證其說，況縱當日有地下錢莊之人暴力討債，並
    搬走全部貨物之情事，亦證被告己○○、甲○○二人當時已陷於無償債能力之嚴
    重狀態。且被告己○○、甲○○二人向告訴人丙○○所開設之正達通訊器材行購
    買之行動電話與渠等所開設之「彤伊嬰童用品名店」業務無必然之關聯，雖被告
    甲○○辯稱：購買行動電話係為贈送客戶云云，惟被告己○○、甲○○二人第一
    次向告訴人丙○○所購買之行動電話二十二具，除其中三具送予客戶外，其餘皆
    放在店內等情，業據被告甲○○於原審訊問時自承，是被告己○○、甲○○二人
    第一次所購得之行動電話尚餘十九具未送出，竟又於八十七年十一月二十九日向
    告訴人丙○○訂購行動電話二十具，並於翌日交貨後，當日即將所開設之「彤伊
    嬰童用品名店」關閉逃匿。是以被告二人明知陷於無償債能力之嚴重狀態，竟向
    告訴人丙○○訂購與渠等所開設之「彤伊嬰童用品名店」業務無必然之關聯，且
    事實上亦無需要之行動電話，並於交貨後逃匿，渠等有為自己不法所有之意圖至
    為明確。雖被告己○○、甲○○二人於第一次訂貨後，曾主動以電話將所訂購之
    行動電話由原價格較高之「全配」型更改為價格較低之「簡配」型，惟因告訴人
    丙○○所開設之正達通訊器材行原皆係以現金交易等情，業據證人戊○○於本院
    九十年五月二十一日證述綦詳，而被告己○○、甲○○二人第一次與告訴人丙○○交易又係以支票作為支付工具，且購買之數量較大，難免啟人疑竇，被告己○○、甲○○二人主動以電話將所訂購之行動電話由原價格較高之「全配」型更改
    為價格較低之「簡配」型，無非欲使告訴人丙○○於交貨前誤信此次交易為正當
    並無問題之動作，不能以此而採為對被告二人有利之認定。又被告己○○、甲○○二人於第一次訂購行動電話之次日即八十七年十一月十八日即已取得渠等第一
    次訂購之行動電話共二十二具（總價格為三十六萬六千三百元），雖被告二人所
    交付作為價款之前述票號ＵＷ0000000號，面額二十萬元之支票係於同年
    十一月二十四日兌現等情，有世華聯合商業銀行中正分行八十八年一月八日八八
    世華中正字第一○四號函所附存款戶「彤伊嬰童用品名店甲○○」之支票存款對
    帳單二紙在卷可稽，惟以被告二人即於同年月二十九日再向告訴人丙○○訂購行
    動電話二十具（總價格三十六萬四千元），並於同年月三十日交貨後，當日即將
    所開設之「彤伊嬰童用品名店」關閉逃匿等情觀之，顯見被告二人之前清償第一
    次購買行動電話之部分價金二十萬元，係為取信於告訴人丙○○，以順遂渠等基
    於意圖為自己不法所有之概括犯意下第二次詐欺取財之犯行，是亦不能以此而採
    為對被告二人有利之認定。
  綜上所述，本件事證明確，被告己○○、甲○○二人詐欺取財之犯行，洵堪認定，
  應依法論科。
三、核被告己○○、甲○○二人所為，係犯刑法第三百三十九條第一項之詐欺取財罪
    ，被告二人間有犯意聯絡及行為分擔，均為共同正犯。被告二人先後二次詐欺取
    財之犯行，時間緊接，所犯構成要件相同，顯係基於概括犯意反覆為之，應依連
    續犯之規定論以一罪，並加重其刑。查被告行為後刑法第四十一條於九十年一月
    十日修正公布，該條第一項前段規定，犯最重本刑為五年以下有期徒刑以下之刑
    之罪，而受六個月以下有期徒刑或拘役之宣告，因身體、教育、職業、家庭之關
    係或其他正當事由，執行顯有困難者，得以一元（銀元）以上三元（銀元）以下
    折算一日，易科罰金。被告所犯之罪既為最重本刑五年以下有期徒刑之刑之罪，
    自有該法條之適用。
四、原審失察，未認定被告己○○、甲○○二人犯罪成立，容有未當。檢察官上訴意
    旨就被告己○○、甲○○二人向告訴人乙○○調借五萬二千五百元及向享藤實業
    有限公司（下稱享藤公司）訂購嬰兒紙尿褲數批部分，亦成立詐欺取財罪云云，
    雖無足取（理由詳如後述），惟檢察官就被告己○○、甲○○二人向告訴人丙○○所開設之正達通訊器材行詐購行動電話部分，執此指摘原判決不當，為有理由
    ，應由本院將原判決撤銷改判。爰審酌被告己○○、甲○○二人素行、犯罪之動
    機、目的、手段、所生之損害及與告訴人丙○○達成和解之犯罪後態度等一切情
    狀，各量處如主文第二項所示之刑，並諭知易科罰金之折算標準，以示懲儆。
五、公訴意旨另略以：被告己○○、甲○○二人係夫妻，共同經營由被告甲○○為負
    責人之「彤伊嬰童用品店」，竟共同基於意圖為自己不法所有之概括犯意，明知
    渠等二人已陷於無償債能力之嚴重狀態，竟於民國八十七年九月底，先由被告己○○持自己為發票人、帳號00000000號、票號ＳＢ0000000號、
    發票日為八十七年十一月二十五日之華南商業銀行信維分行之支票，向友人乙○○稱：其妻即被告甲○○所經營之彤伊童嬰用品名店急需現金等語，而調取五萬
    二千五百元，乙○○不疑有詐，信以為真而借予，並同意延至同年十二月十八日
    （起訴書誤載為十二月八日）提示票據，屆期卻因存款不足遭退票，而被告己○○、甲○○夫妻早已離開工作地點及住所，乙○○方知受騙；八十七年十、十一
    月間，被告己○○、甲○○夫妻知前揭支票存款帳號已退票多次，恐無法繼續使
    用，另以「彤伊嬰童用品店」之名，分別向華南商業銀行（下稱華南銀行）及世
    華聯合商業銀行（下稱世華銀行）申請公司支票帳號，再由被告甲○○以電話向
    享藤實業有限公司（下稱享藤公司）佯稱因贊助獅子會舉辦慈善活動亟需嬰兒紙
    尿褲，並稱其夫即被告己○○係華南銀行行員以表示信用良好，欲以簽發支票給
    付貨款之方式訂購嬰兒紙尿褲數批云云，致享藤公司不疑有他而出貨，被告己○○夫妻為取信予享藤公司，先使作為給付貨款之二張支票（分別為票號ＳＢ00
    00000號之華南銀行支票及票號ＵＷ0000000號之世華銀行支票）如
    期兌現，於見享藤公司陷於錯誤後，遂陸續大量訂購紙尿褲數批，再簽發支票四
    紙（分別為票號ＵＷ0000000號、ＵＷ0000000號之世華銀行及票
    號ＳＢ0000000號、ＳＢ0000000號之華南銀行支票）總計二百萬
    元作為給付貨款，取貨後未久即結束前開嬰童用品店面，二人逃匿無蹤，享藤公
    司於輾轉得知被告甲○○夫妻之行徑及事後屆期提示票據均因存款不足而遭退票
    ，始知受騙，因認被告二人上開行為另涉有刑法第三百三十九條第一項之詐欺取
    財罪嫌云云。按犯罪事實應依證據認定之，無證據不得推定其犯罪事實；不能證
    明被告犯罪者，應諭知無罪之判決，刑事訴訟法第一百五十四條、第三百零一條
    第一項定有明文。而認定不利於被告之事實，須依積極證據，苟積極證據不足為
    不利於被告之認定時，即應為有利於被告之認定，更不必有何有利之證據（最高
    法院著有三十年上字第八一六號判例參照）。又所謂證據，須適於為被告犯罪事
    實之證明者，始得採為斷罪資料，如未能發現相當證據，或證據不足以證明，自
    不能以推測或擬制之方法，以為裁判基礎（最高法院著有五十三年台上字第二七
    五○號及四十年台上字第八十六號判例參照）。而告訴人之告訴，係以使被告受
    刑事訴追為目的，是其陳述是否與事實相符，仍應調查其他證據以資審認（最高
    法院著有五十二年台上字第一三○○號判例參照）。又刑法第三百三十九條第一
    項之詐欺取財罪，必須行為人自始即基於不法所有之意圖，以詐術使人交付財物
    ，始能構成，所謂以詐術使人交付，必須被詐欺人因其詐術而陷於錯誤，若其所
    用方法，不能認為詐術（包括根本未施用詐術），亦不致使人陷於錯誤，即不構
    成該罪，最高法院著有四十六年台上字第二六○號判例可稽。至於民事債務當事
    人間，若有未依債務本旨履行給付之情形，在一般社會經驗而言，原因非一，其
    因不可歸責之事由無法給付，或因合法得對抗他造主張抗辯而拒絕給付，甚至債
    之關係成立後，始行惡意不為履行，皆有可能，非必出於自始無意給付之詐欺犯
    罪一端。又刑事被告依法不負自證無罪之義務，故在別無積極證據之情形下，自
    難違反刑事訴訟法第一百五十四條之規定，以被告單純債務不履行之狀態，推定
    被告自始即有不法所有之意圖而施用詐術。公訴人認被告己○○、甲○○二人上
    開行為另涉有詐欺取財罪嫌，係以告訴人乙○○、享藤公司之代表人丁○○之指
    訴，及支票、送貨單及華南銀行存款往來明細表、世華銀行支票存款對帳單等為
    證，並參以被告等對於所辯稱之「游方明」無法提供年籍資料以供查證，且依被
    告己○○、甲○○二人所述情節及附卷資料所示，早陷於無資力不能支付之狀態
    ，竟隱瞞此事實，仍以不同名目為之，事後非但分文不還，又四處逃匿避不見面
    ，所辯無非事後卸責之詞，為其論據。惟訊據被告己○○、甲○○二人均堅決否
    認涉有右揭犯行，被告己○○辯稱：確有向告訴人乙○○借錢，但有付利息，至
    於向告訴人享藤公司購買紙尿褲，是伊妻即被告甲○○經營「彤伊嬰童用品店」
    業務上的事，伊不太清楚，支票退票是因八十七年十一月三十日那天地下錢莊的
    人來討債，當天被打、被恐嚇，店面鑰匙也被地下錢莊的人拿去，當天晚上才偷
    偷溜走，店內貨物也被地下錢莊的人搬走，現與告訴人乙○○、享藤公司均已達
    成和解，分期還款中等語；被告甲○○辯稱：彤伊嬰童用品店已開了五，六年，
    與告訴人享藤公司合作也很久了，是因獅子會的林先生（真名游方明）欲訂購紙
    尿褲，故而向告訴人享藤公司購貨，開票購貨原本均能兌現，是因游方明未將貨
    款匯進來，而且八十七年十一月三十日那天地下錢莊的人來討債，當天被打、被
    恐嚇，店面鑰匙也被地下錢莊的人拿去，當天晚上才偷偷溜走，店內貨物也被地
    下錢莊的人搬走，所以支票才開始退票，現與告訴人享藤公司已達成和解，分期
    還款中等語。經查：（一）被告己○○於八十七年九月底，向告訴人乙○○借款
    ，而開立其所有之帳號00000000－五號、票號ＳＢ0000000號、
    發票日為八十七年十一月二十五日之華南銀行信維分行支票交付告訴人乙○○，
    嗣該紙支票因告訴人乙○○同意延至同年十二月十八日提示，屆期因存款不足而
    遭退票等情，業據被告己○○坦承在卷，核與告訴人乙○○於檢察官偵查及原審
    審理時指訴情節相符，並有告訴人乙○○於偵查中提出之支票及退票理由單在卷
    可稽，固堪信為真實。然向告訴人乙○○借款者係被告己○○個人，與被告甲○○無涉，業據告訴人乙○○於原審審理時直認無訛，即使告訴人乙○○向檢察官
    提出之告訴狀，亦僅以被告己○○一人為涉犯詐欺取財罪嫌之人，是公訴意旨認
    被告甲○○共同涉犯詐欺取財罪嫌，但就此既未能舉證以實其說，遽認被告甲○○共涉詐欺罪嫌，已嫌無據。又被告己○○於八十七年九月底向告訴人乙○○借
    款當時，被告己○○個人甚至被告甲○○有何「明知渠等二人已陷於無償債能力
    之嚴重狀態」之事實，公訴人並未舉證以實其說，所提出之被告己○○前開華南
    銀行支票帳戶存款往來明細表，反而載明被告己○○自八十四年七月二十六日起
    開戶迄八十七年十二月十八日退票止，往來均正常，並無代號為「ＲＴ」之退票
    紀錄，有華南銀行信維分行八十八年二月二十三日（八八）華信維字第○一八號
    函所附存款往明細表附卷可查，公訴意旨推測之詞，委不足採，再者，借款之人
    以急需現金為由而借款，本即情理之常，豈能遽以被告己○○曾以「其妻即被告
    甲○○所經營之彤伊童嬰用品名店急需現金」等語為由借款，所開立之支票嗣後
    退票，即認其借款當時曾經施用詐術。再被告己○○與告訴人乙○○間原係銀行
    同事，被告己○○雖開立面額五萬二千五百元支票借款，但借款金額僅有五萬元
    （公訴意旨誤認為五萬二千五百元），業據告訴人乙○○於檢察官偵查時即已指
    證在卷，此差額二千五百元係被告己○○與告訴人乙○○間約定之借款利息，並
    經告訴人乙○○於原審審理時確認無訛，是告訴人乙○○既因借款並約定利息而
    交付金錢，殊難認其有陷於錯誤之可言，縱然被告己○○曾以急需現金為由而借
    款，嗣後其開立之支票因存款不足而退票，亦與詐欺罪責無涉，核屬己○○與乙○○二人間之民事糾葛，況被告己○○與告訴人乙○○間已經達成和解，約定分
    期還款，有被告己○○提出之八十九年十月一日和解書在卷可稽。公訴意旨認被
    告己○○向告訴人乙○○借款，即認被告己○○、甲○○二人共涉詐欺罪嫌，即
    屬無據。（二）又被告己○○、甲○○二人因「彤伊嬰童用品店」業務所需，而
    向告訴人享藤公司購買嬰兒紙尿褲數批，並開立票號ＳＢ0000000號、Ｓ
    Ｂ0000000號及ＳＢ0000000號之華南銀行支票三張、票號ＵＷ0
    000000號、ＵＷ0000000號及ＵＷ0000000號之世華銀行支
    票三張，共計六張支票交付告訴人享藤公司，嗣該六張支票僅票號ＳＢ0000
    000號之華南銀行支票及票號ＵＷ0000000號之世華銀行支票兌現，其
    餘四張支票均遭退票等情，為被告己○○、甲○○二人坦承在卷，核與告訴人享
    藤公司指訴情節相符，並有告訴人享藤公司於偵查中提出之送貨單六紙、支票六
    紙及退票理由單四紙在卷可稽，固堪信為真正。然彤伊嬰童用品名店係由被告甲○○所經營，與告訴人享藤公司往來已一年有餘，且往來頻繁，此次係因被告稱
    欲贊助獅子會，而向告訴人享藤公司購貨等情，業經告訴人享藤公司代表人丁○○於檢察官偵查時證述明確，並有前述告訴人享藤公司於偵查中提出之送貨單（
    單據編號為0000－0000Ｃ者）上以括號註記「獅子會林先生」等文字在
    卷可憑，則被告甲○○經營之彤伊嬰童用品名店與告訴人往來已一年餘，往來頻
    繁鮮有延欠，被告己○○、甲○○二人此次購貨既未隱晦其名，又已明白告知欲
    贊助獅子會，告訴人享藤公司並於其送貨單上註記「獅子會林先生」等文字，足
    認被告甲○○辯稱：是獅子會的林先生欲購紙尿褲，而向告訴人享藤公司購貨等
    語，堪以採信。又被告己○○、甲○○二人此次以彤伊嬰童用品名店名義向告訴
    人享藤公司訂購紙尿褲，計分兩次，第一次係由被告甲○○於八十七年十月二十
    三日打電話訂貨，告訴人享藤公司先於同年十月二十六日出貨兩批，再於同年月
    二十七日出貨一批，被告己○○、甲○○二人乃於同年月三十一日交付前述華南
    銀行支票三張，票期為同年十一月二十七日之支票（即票號ＳＢ0000000
    號者）如期兌現，其餘兩張票期分別為同年十二月一日及十四日之支票（即票號
    ＳＢ0000000號及ＳＢ0000000號者）則退票；第二次被告己○○
    、甲○○二人於同年十一月二日訂貨，告訴人享藤公司乃於同年十一月二日、三
    日、四日分三批出貨，被告己○○、甲○○二人並於同年月七日交付前述世華銀
    行支票三張，票期為同年十一月十日之支票（即票號ＵＷ0000000號者）
    仍如期兌現，其餘兩張票期均為同年十二月二十日之支票（即票號ＵＷ0000
    000號及ＵＷ0000000號者）則退票等情，業據告訴人享藤公司於偵查
    時提出補充告訴理由狀（一）載述甚明，並經該公司代表人丁○○於原審審理時
    確認無訛，復有前述送貨單六紙、支票六紙及退票理由單四紙在卷可查。可知被
    告己○○、甲○○二人以彤伊嬰童用品名店名義向告訴人享藤公司購貨，於收受
    全部貨物六批（最後一批於八十七年十一月四日出貨）後，所開立之六張支票中
    仍有兩張分別於同年十一月十日及二十七日如期兌現，未獲兌現之四張支票均係
    於同年十二月一日以後始陸續到期之支票，並非如公訴意旨所稱：被告「己○○
    夫妻為取信予享藤公司，先使作為給付貨款之二張支票如期兌現，於見享藤公司
    陷於錯誤後，遂陸續大量訂購紙尿褲數批，再簽發支票四紙」等語，顯而易見，
    被告二人若存心施用詐術，豈有於收受全部貨物後，仍使作為給付貨款之支票兩
    張（該兩張支票面額分別為三十七萬元及四十五萬八千元，佔全部貨款二百八十
    二萬八千元幾達三分之一）兌現之理，足見被告己○○、甲○○二人開立支票給
    付貨款並無施用詐術。至公訴人所指被告己○○、甲○○二人以彤伊嬰童用品名
    店之名，分別向華南銀行及世華銀行申請公司支票帳號，係因「八十七年十、十
    一月間，被告己○○、甲○○夫妻知前揭支票存款帳號（即被告己○○個人之華
    南銀行支票帳號）已退票多次，恐無法繼續使用」之故，然被告己○○個人前開
    華南銀行支票帳號，不僅於八十七年十、十一月間往來正常，且自八十四年七月
    二十六日開戶起即往來正常，退票之事係發生八十七年十二月十八日，有前揭華
    南銀行信維分行八十八年二月二十三日（八八）華信維字第○一八號函所附存款
    往明細表附卷可稽，已如前述，何來公訴意旨所謂「退票多次」之說，公訴人就
    此「退票多次」之說，既未舉證以實其說，推測之詞，自不足採，況被告甲○○
    以彤伊嬰童用品名店名義向世華銀行申請之前述公司支票帳號，係因世華銀行職
    員邱光啟主動前往招募而開立者等情，並經證人邱光啟於原審到庭結證屬實。是
    被告己○○、甲○○二人以彤伊嬰童用品店名義向告訴人享藤公司購買紙尿褲，
    既無施用詐術，告訴人享藤公司因渠等間買賣關係而交付被告等所購買之紙尿褲
    ，亦無陷於錯誤之可言，縱然被告己○○、甲○○二人取貨後「未久」（實際上
    被告等於八十七年十一月四日收受告訴人享藤公司交付之最後一批貨後，至同年
    十一月三十日始結束店面（在結束店面前，渠等開立之支票仍然均有兌現，已如
    前述），即結束前開嬰童用品店面，逃匿無蹤，所開支票陸續因存款不足而遭退
    票等情屬實，亦與詐欺罪責無涉。另被告甲○○事後已與告訴人享藤公司間達成
    和解，約定分期還款，有渠等提出之八十九年十二月十二日和解協議書在卷可稽
    ，益證被告己○○、甲○○二人此部份行為並無詐欺取財之犯意。（三）此外，
    又查無其他積極證據，足以證明被告己○○、甲○○二人上開行為確有詐欺取財
    之情事，自屬不能證明其二人犯罪，原應就此部分為無罪之諭知，惟公訴人認被
    告己○○、甲○○二人此部分行為與上開有罪部分，有連續犯之裁判上一罪關係
    ，爰不另為無罪之諭知，附此敘明。
據上論斷，應依刑事訴訟法第三百六十九條第一項前段、第三百六十四條、第二百九
十九條第一項前段，刑法第二條第一項前段、第二十八條、第五十六條、第三百三十
九條第一項、第四十一條第一項前段、罰金罰鍰提高標準條例第一條前段、第二條，
判決如主文。
本案經檢察官劉靜婉到庭執行職務。
中      華      民      國    九十    年      六      月     十九     日
                              臺灣高等法院刑事第 十五 庭
                                  審判長法  官  房  阿  生
                                        法  官  鄧  振  球
                                        法  官  雷  元  結
右正本證明與原本無異。
不得上訴。
                                        書記官  梁  雅  華
中      華      民      國     九十     年      六    月       十九     日
附錄：本判決論罪科刑法條全文
刑法第三百三十九條
意圖為自己或第三人不法之所有，以詐術使人將本人或第三人之物交付者，處五年以
下有期徒刑、拘役或科或併科一千元以下罰金。
以前項方法得財產上不法之利益或使第三人得之者亦同。
前二項之未遂犯罰之。


司法院資訊處製作；財團法人民間司法改革基金會備份。
